臺灣高等法院高雄分院民事判決　九十二年度上字第二二號
　　　上　訴　人　庚○○
　　　訴訟代理人　利美利律師
　　　被 上訴 人　中華商業銀行股份有限公司
　　　　　　　　　　　　　　　設台北市中山區○○○路○段六八號　　　　　　　　　　　　　　　　　　　　　　　號法定代理人　甲○○
　　　法定代理人　甲○○
　　　訴訟代理人　乙○○
　　　被 上訴 人　高新商業銀行股份有限公司
　　　法定代理人　辛○○
　　　訴訟代理人　吳世敏律師
　　　複 代理 人　黃淑芬律師
　　　被 上訴 人　己○○
　　　　　　　　　丁○○
　　　　　　　　　戊○○
　　　共　　　同
　　　訴訟代理人　丙○○
當事人間請求損害賠償等事件，上訴人對於民國九十一年六月二十一日臺灣高雄地方
法院九十年度訴字第四三八號第一審判決提起上訴，本院於九十三年七月十四日言詞
辯論終結，判決如下：
      主    文
上訴駁回。
第二審訴訟費用由上訴人負擔。
      事實及理由
一、被上訴人中華商業銀行股份有限公司（下稱中華銀行）及己○○、丁○○、戊○
　　○經合法通知，未於最後言詞辯論期日到場，核無民事訴訟法第三百八十六條所
    列各款情形，此部分爰依上訴人之聲請，由其一造辯論而為判決。
二、上訴人起訴主張：伊於八十九年六月二十六日至被上訴人中華銀行之大順分行（
    下稱中華銀行大順分行），擬匯款新台幣（下同）三百八十二萬三千零四十元至
    伊在彰化商業銀行股份有限公司（下稱彰化銀行）所開立之帳戶，然伊因疏失，
    於匯款申請書上誤載解款行為「高新銀行大公分行」、收款人帳號為「0000
　　00000000」、收款人名稱為「庚○○」（下稱系爭匯款）。詎高新商業
　　銀行股份有限公司大公分行（下稱高新銀行大公分行）於明知伊之匯款申請書上
　　收款人之帳號及收款人名稱均不符時，竟於同日將系爭匯款解付入訴外人陳張秀
　　英在高新銀行大公分行所開立之000000000000號帳戶（下稱系爭帳
　　戶），系爭匯款隨即於同日遭豐銀證券股份有限公司（以下簡稱豐銀證券公司）
　　扣付陳張秀英之股票交割款，致伊受有損害，高新銀行大公分行顯有故意或過失
　　，應負侵權行為損害賠償責任。而中華銀行大順分行未依銀行作業之規定，積極
　　要求高新銀行大公分行進行退匯，更於伊無任何指示之情況下，任憑高新銀行大
　　公分行將系爭匯款匯入陳張秀英之帳戶內，處理委任事務自有過失；又中華銀行
　　大順分行複委任高新銀行大公分行代收系爭匯款，高新銀行大公分行竟將系爭匯
　　款匯入陳張秀英帳戶，顯踰越權限，對伊所受損害，均應依民法第五百四十四條
　　規定，負賠償之責。又陳張秀英因無法律上之原因而受有系爭匯款之利益，自應
　　返還予伊，而陳張秀英業於八十九年七月四日死亡，被上訴人己○○、丁○○、
　　戊○○（以下簡稱己○○等三人）為其繼承人，伊自得依不當得利法則，請求被
　　上訴人己○○等三人返還不當得利等情。爰求為判決：(一)被上訴人中華銀行應給
　　付伊三百八十二萬三千零四十元，及自起訴狀繕本送達翌日起至清償日止按年息
　　百分之五計算之利息。(二)被上訴人高新銀行應給付伊三百八十二萬三千零四十元
　　，及自起訴狀繕本送達起至清償日止，按年息百分之五計算之利息。(三)被上訴人
　　己○○等三人應連帶給付伊三百八十二萬三千零四千元，及自起訴狀繕本送達翌
　　日起至清償日止，按年息百分之五計算之利息。(四)被上訴人中華銀行、高新銀行
　　及己○○等三人於其中任一人給付之範圍內，同免給付責任。(五)願供擔保，請准
    宣告假執行（原判決誤載上訴人利息之請求自九十年四月十七日起算）。
三、被上訴人答辯：
  (一)被上訴人中華銀行則以：系爭匯款申請書上之解款行、收款人帳號及收款人名稱
    均為上訴人所自填，伊之承辦人員，依照上訴人之指示辦理匯款，並無任何過失
    。而高新銀行大公分行於發現匯款資料不符後，固與伊大順分行連繫，而伊亦積
    極找尋上訴人未著，隨即函請高新銀行大公分行辦理退回匯款，故伊完全依照銀
    行作業程序，無任何疏失等語，資為抗辯。
  (二)被上訴人高新銀行則以：伊大公分行承辦人員接受系爭匯款後，即發現收款人在
    伊大公分行並無開立帳號，惟匯款申請書上填載之收款人帳號，與陳張秀英在伊
    大公分行所開立用以與豐銀證券公司約定供扣繳股票交割款之帳戶000000
    000000號，僅末尾號碼一碼不同。經向中華銀行大順分行徵詢上訴人本意
    是否欲匯入高新銀行大公分行之存戶陳張秀英之帳戶內而以「一般通訊」方式更
　　正匯款資料未果。又因上訴人之前本即有以中華銀行大順分行為匯款行，伊大公
　　行分為解款行，匯款至陳張秀英上開帳戶，供陳張秀英繳納股票交割款之交易習
　　慣，且陳張秀英當日亦確有委託豐銀證券公司購入股票之交割款待繳納，伊承辦
　　人員乃再向豐銀證券公司查詢，經長久以來處理上訴人與陳張秀英間股票交割款
　　借貸事宜之豐銀證券公司營業員邱佩瑜親自以電話向上訴人確認後，轉述上訴人
　　表示該收款人及收款帳戶係誤載，真意係匯入陳張秀英之帳戶，並請伊大公分行
　　將系爭匯款入帳，以便陳張秀英完成股票交割手續，翌日上訴人將再至中華銀行
　　大順分行更正匯款申請書上之筆誤。伊承辦人員經此確認後，始將系爭匯款解付
　　入陳張秀英之上開帳戶，並無故意或過失，且係依上訴人之指示辦理，符合上訴
　　人匯款之真意，上訴人亦無何損失可言等語，資為抗辯。
  (三)被上訴人己○○等三人則以：陳張秀英已去世，伊無法知悉陳張秀英生前發生何
    事，伊並無不當得利等語，資為抗辯。
四、原審判決上訴人全部敗訴，上訴人於本院聲明廢棄原判決，准如前述之請求，嗣
    就利息之請求，減縮自九十年四月十七日起算。被上訴人則均聲明駁回上訴，高
    新銀行另聲明如受不利判決，願供擔保請准宣告免為假執行。
五、兩造不爭執之事項：
　(一)上訴人於八十九年六月二十六日至被上訴人中華銀行之大順分行辦理匯款三百八
    十二萬三千零四十元，在匯款申請書上填載解款行為「高新銀行大公分行」、收
    款人之帳號為000000000000號、收款人名稱為上訴人「庚○○」姓
    名。而上訴人並未在高新銀行大公分行開立帳戶。並有匯款申請書可稽（見原審
    卷第一二二頁）。
  (二)高新銀行大公分行於上訴人匯款同日將系爭匯款解付入訴外人陳張秀英在高新銀
    行大公分行所開立用以與豐銀證券公司約定供扣繳股票交割款之活期存款帳戶（
　　帳號000000000000（下稱系爭帳戶）。並有高新銀行存摺存款查詢
　　單（見原審卷一一０頁）可憑。
  (三)上訴人匯款當日，陳張秀英之系爭帳戶內尚有存款三百一十一萬九千五百五十六
    元，其於八十九年六月二十三日買進「光罩」、「日月光」、「鴻海」之股票共
　　計六百九十四萬六千零九十七元，扣除上開帳戶存款，待交割不足款項為三百八
　　十二萬六千五百二十九元。
  (四)上訴人匯款當日，陳張秀英系爭帳戶除有系爭匯款解付入帳外，尚有豐銀證券公
　　司之營業員洪淑貞自其客戶陳福興於高新銀行大新分行所開立之帳戶（帳號00
　　0000000000號），匯款三千五百元入帳。而系爭匯款全部於同日遭豐
　　銀證券公司扣繳陳張秀英之股票交割款。
　(五)陳張秀英於八十九年六月二十七日、二十八日，分別至高新銀行大公分行，匯款
    一百二十三萬二千零三十元及一百三十八萬一千元至上訴人於中華銀行大順分行
    所開立、帳號為00000000000000號之帳戶。並有存摺存取款條、
    匯款申請書足參。
六、兩造爭執之事項：
　(一)上訴人與中華銀行間：中華銀行大順分行處理上訴人系爭匯款事務有無過失？
  (二)上訴人與高新銀行間：上訴人匯款之真意為何？
　(三)上訴人與己○○等三人間：陳張秀英是否因系爭匯款而有不當得利？
七、關於中華銀行部分：
  　上訴人雖主張中華銀行大順分行未依銀行作業之規定，積極要求高新銀行大公分
    行進行退匯，更於伊無任何指示之情況下，任憑高新銀行大公分行將系爭匯款解
    付入陳張秀英之帳戶內，處理委任事務自有過失云云。惟查跨行匯出匯款後，因
    收款人帳號或戶名不符或錯誤，解款行未退匯時，匯款行經辦員應儘速聯絡匯款
    人前來辦理更正，經辦員執行「一般通訊」交易，將正確之帳號或戶名傳送至解
    款行，俾使解款行解訖銷帳，惟若匯款人無法聯絡或未於當日前來辦理更正，應
    請解款行辦理退匯，此有被上訴人中華銀行提出其業務手冊可憑（見本院卷第一
    七五頁）。經查被上訴人中華銀行大順分行匯出系爭匯款後，同日經高新銀行大
    公分行以電話通知匯款申請書上之收款人帳號及戶名錯誤，要求中華銀行大順分
    行執行「一般通訊」交易辦理更正，中華銀行大順分行經辦員余坤儒轉請該行櫃
    台人員吳秀芳以電話聯絡上訴人前來辦理更正，惟因無法聯絡上訴人，當日余坤
    儒與吳秀芳均分別以電話通知高新銀行大公分行辦理退匯等情，業據證人余坤儒
    與吳秀芳於本院證述明確（見本院卷第一六七、二０四頁），且被上訴人高新銀
    行亦自承中華商銀大順分行當日聯絡上訴人未果後，確曾通知高新銀行大公分行
    辦理退匯等語（本院卷第一四一頁），是中華銀行大順分行遵照上訴人之委任指
    示，將系爭款項匯至高新銀行大公分行，並無違誤，且其經辦員對系爭錯誤之匯
    款，業已依上開規則處理，亦無過失。至高新銀行大公分行未以退匯方式辦理，
    而將系爭匯款解付入陳張秀英之系爭帳戶，係高新銀行大公分行與上訴人間之問
    題，與中華銀行大順分行無關，尚難憑此遽指中華銀行大順分行應負過失責任。
    從而，上訴人依民法第五百四十四條規定，請求中華銀行負損害賠償責任，即屬
    無據。
八、關於高新銀行部分：
  (一)陳張秀英生前與上訴人間之資金往來頻繁，上訴人時常借款予陳張秀英，供陳張
    秀英購買股票交割款之用，多係透過豐銀證券公司營業員邱佩瑜先將陳張秀英所
    需交割款項之金額告知上訴人，由上訴人以中華銀行大順分行為匯款銀行、高新
    銀行大公分行為解款銀行，匯入陳張秀英於高新銀行大公分行開立之系爭帳戶，
    借予陳張秀英完成交割手續，再由陳張秀英將轉賣股票之所得匯入上訴人於中華
    銀行大順分行所開設之帳戶，以清償借款等情，業經證人邱佩瑜於原審及本院到
    庭證實，並為上訴人所不爭，且有高新銀行所提出之交易明細表可證，堪信為真
    。且上訴人復經由邱佩瑜以電話告知陳張秀英有股票辦理交割，請上訴人於八十
　　九年六月二十六日匯款三百八十二萬七千零四十元至陳張秀英設在高新銀行大公
　　分行之系爭帳戶，並由邱佩瑜陪同至中華銀行大順分行辦理匯款，及上訴人匯款
　　時並未表示不借款予陳張秀英等情，業經證人邱佩瑜於本院證述明確（見本院卷
    (二)第七至八頁）。參以邱佩瑜於八十九年六月二十二日與上訴人通電話時，告知
    上訴人謂陳張秀英有股票要交割，請上訴人於八十九年年六月二十六日（星期一
　　）匯款三百八十二萬七千零四十元至陳張秀英之系爭帳戶，經上訴人應允乙情，
　　亦有豐銀證券公司對營業員之電話錄音帶暨譯文（見原審卷第二六四至二六五頁
　　、二八五、二八六頁）附卷可按，且該錄音帶於原審當庭勘驗時，經邱佩瑜確認
　　證實錄音內容為其與上訴人之對話，上訴人亦不爭男聲為其本人聲音，雖爭執有
　　些聽不清楚，但其對於原審提示之錄音譯文，僅稱其通常不會問人買何種股票，
　　及爭執譯文未記載之部分，並未對錄音譯文內容之真正有爭執（見原審卷第二六
　　六頁），足認邱佩瑜於八十九年六月二十二日按往常交易習慣，將陳張秀英於八
　　十九年六月二十六日欲辦理股票交割，需款三百八十二萬七千零四十元之事，以
　　電話通知上訴人，並經上訴人允諾匯款借予陳張秀英，且由邱佩瑜於八十九年六
　　月二十六日陪同上訴人至中華銀行大公分行辦理匯款等事實，均堪認定。上訴人
　　徒以其與邱佩瑜間另有刑事糾紛，否認邱佩瑜之證詞，並主張陳張秀英向其借款
　　，遭其拒絕云云，並非可採。
  (二)又上訴人於原審雖主張其在匯款申請書上誤載解款行、收款人名稱及帳號，惟查
　　上訴人主張其本欲將款匯入彰化銀行其自己帳戶內，然未提出其欲匯入彰化銀行
　　之何處分行及何帳戶，則其主張匯款申請書上所載解款行為高新銀行大公分行係
　　誤載云云，不足採信。又上訴人於匯款申請書上記載收款人之帳號為00000
　　0000000，此與陳張秀英之帳號000000000000，僅最後一號
　　尾碼不同，惟上訴人係以阿拉伯數字書寫收款人之帳號，其尾碼「○」與「６」
　　近似，衡情有誤寫之虞，上訴人主張此部分係屬誤載，應屬可採。參諸上訴人於
　　八十九年六月二十六日由邱佩瑜陪同至中華銀行大順分行，係為匯款至陳張秀英
　　之系爭帳戶，借予陳張秀英辦理股票交割等情，已如前述，則上訴人匯款時將收
　　款人記載為其本人，應屬誤載。雖上訴人於本院另主張：伊於八十九年六月二十
　　六日當天不想借錢予陳張秀英，故至屏東縣里港鄉，但邱佩瑜一直打電話聯絡伊
　　，說陳張秀英要自殺，希望能找個可以安撫陳張秀英之方法，免得陳張秀英自殺
　　，即告訴伊說，可以將匯款帳號及戶名故意寫錯，然後由邱佩瑜拿匯款存根聯去
　　安撫陳張秀英云云，惟為邱佩瑜所否認，上訴人於原審亦未為此項主張，其陳稱
　　在匯款申請書上填載錯誤，係為免陳張秀英自殺，聽從邱佩瑜之建議，故意所為
　　云云，顯不足採。又上訴人匯款前曾向中華銀行大順分行櫃檯人員吳秀芳詢問關
　　於匯款申請書之帳號或戶名如果錯誤，銀行如何處理一節，經吳秀芳告以有些銀
　　行會直接將匯款退回匯款銀行，有些銀行會將款項掛帳並通知匯款銀行聯絡匯款
　　人辦理更正後，再將更正後之戶名及帳號發一般通訊給解款銀行等情，雖經證人
　　吳秀芳於本院到庭證實，然此不足證明上訴人為本件匯款時，係故意將匯款申請
　　書填載錯誤，自不足為有利於上訴人之認定。至邱佩瑜於原審雖證稱嗣其以電話
　　聯絡上訴人，上訴人告以其未借款予陳張秀英，不用更改帳號等語，僅能證明上
　　訴人匯款後，曾告訴邱佩瑜其不願辦理更正，非謂其匯款申請書記載錯誤係故意
　　所為。亦不能推翻其為系爭匯款時，有借錢予陳張秀英之意之事實。
  (三)證人邱佩瑜雖於原審證述：「（問：庚○○是否有明確表示將款項借給陳張秀英
    ？）原告（指庚○○）不願意借給陳張秀英，但一開始匯款的意思，並不是很願
　　意借錢給陳張秀英」、「有（指於八十九年六月二十六日與庚○○去中華銀行）
　　，我有問庚○○是否要借款給陳張秀英，庚○○不是很願意，但最後確實有去匯
　　款」、「我有跟黃先生（庚○○）提過（匯款借予陳張秀英），但是不能確定是
    否要借出此筆款項，是在匯款之前的事情，我是之後才知道錢已經匯入進去」等
    語，邱佩瑜於原審固曾證稱其不確定上訴人是否要借款予陳張秀英，惟依邱佩瑜
    於本院證述：「我們到中華商銀大順分行時就談論庚○○要借錢給陳張秀英的事
　　情，庚○○有叫陳張秀英自己先打電話給她在台南的親戚借錢辦交割，不久陳張
　　秀英回電說她沒有借到，我就與庚○○一起到櫃台寫匯款單，他寫的時候我也沒
　　有講什麼話，他寫的內容我不知道，我沒有去看。」、「那天我們一起去中華商
　　銀大順分行的時候，庚○○不太願意借，所以他才會叫我打電話給陳張秀英，叫
　　她先向台南的親戚借，但是後來陳張秀英借不到錢，而且快要三點半了，所以庚
　　○○才和我一起到櫃台辦匯款，我（在原審）所講的『原告不願意借給陳張秀英
　　』是指剛開始庚○○不願意借錢給陳張秀英。」、「我與庚○○當時有一起到櫃
　　台，他匯錢就是要借給陳張秀英，那天庚○○並沒有說不借給陳張秀英。」（見
　　本院卷第七、八頁），參諸邱佩瑜於原審已證述「．．不能確定是否要借出此筆
　　款項，是在匯款之前的事情」等語，足見邱佩瑜於原審證述「原告不願意借給陳
　　張秀英」，係指上訴人於匯款前，邱佩瑜曾受託先打電話給陳張秀英，叫陳張秀
　　英先向親友借貸，邱佩瑜因而以為上訴人不願意借款，非謂邱佩瑜知悉上訴人故
　　意在匯款申請書上填錯收款人及帳號，而以為上訴人不願意借款予陳張秀英，自
　　不得執此為上訴人有利之認定。
  (四)至被上訴人陳文吟等三人之訴訟代理人即陳張秀英之配偶丙○○於原審雖陳述上
　　訴人系爭匯款並非要匯入陳張秀英之帳戶內云云；及其寄發予中華銀行及高新銀
　　行之存證信函雖亦記載：其與陳張秀英均未向上訴人借用系爭匯款之款項等情。
　　惟查借款人陳張秀英已死亡，丙○○並非親自處理本件借款之人，且丙○○於原
　　審陳述陳張秀英未向上訴人借款云云，與為陳張秀英處理本件借款之證人邱佩瑜
　　所證情節不符，已不足採，且丙○○於本院已陳明：我在原審之陳述是配合上訴
　　人之主張。此事是我太太的事，我在上班我也不清楚，我太太已經往生了，我無
　　法問我太太事情到底如何等語，核與證人邱佩瑜於本院證述：庚○○說銀行比較
　　有錢，如果告贏的話，三百八十多萬元，一半要給丙○○，要丙○○配合他等語
　　（見本院卷第二三四頁）相符，則丙○○於原審之主張及所提存證信函，均不足
　　採為有利於上訴人之認定。
  (五)基上事證，可知上訴人辦理系爭匯款之原意係為借款予陳張秀英，其雖誤載收款
    人姓名及帳號，惟高新銀行發現上訴人系爭匯款有錯誤時，當日即向邱佩瑜查詢
　　並確認上訴人系爭匯款係欲匯入陳張秀英之系爭帳戶，並請邱佩瑜通知上訴人辦
　　理更正，雖邱佩瑜當日以電話聯絡上訴人未果，惟邱佩瑜答覆高新銀行大公分行
　　謂系爭匯款係上訴人要匯給陳張秀英等情，業經證人邱佩瑜於本院證述明確（見
　　本院卷(二)第九、一０頁），則高新銀行大公分行處理系爭匯款事務，明知匯款申
　　請書之記載有錯誤而未辦理退匯，縱有違背其內部作業規定，然其將系爭匯款解
　　付入陳張秀英之帳戶，為上訴人交付借款予陳張秀英，上訴人未受有損害，高新
　　銀行大公分行自無侵權行為或違反委任契約之損害賠償責任可言。
九、關於被上訴人己○○等三人部分：
    查陳張秀英向上訴人借款三百八十二萬三千零四十元，並經上訴人辦理系爭匯款
    由高新銀行解付入陳張秀英之帳戶，已如前述，則陳張秀英受領系爭匯款，係因
    上訴人交付借款之結果，並非無法律上之原因而受有利益，自無不當得利可言，
    故上訴人對於陳張秀英之繼承人即被上訴人己○○等三人亦無不當得利返還請求
    權存在。
十、綜上所述，上訴人依委任關係，請求被上訴人中華銀行賠償三百八十二萬三千零
    四十元及法定遲延利息；依委任關係及侵權行為法則，請求被上訴人高新銀行如
    數賠償損害；依不當得利法則，請求被上訴人被上訴人己○○等三人如數返還陳
    張秀英所受利益，均非正當，不應准許。原審為上訴人全部敗訴之判決，核無違
    誤，上訴意旨指摘原判決此部分不當，求予廢棄改判，非有理由，應予駁回。
十一、又本件事證已臻明確，兩造其餘攻擊防禦方法及所舉證據，於本件判決結果不生
　　影響，無逐一論述之必要，併予說明。
十二、據上論結：本件上訴為無理由，依民事訴訟法第四百四十九條第一項、第七十八
    條，判決如主文。
中　　　華　　　民　　　國　　九十三　　年　　　七　　　月　　二十七　　日
                                            民事第三庭
~B1審判長法官　張國彬
~B2　　　法官　謝靜雯
~B3　　　法官　徐文祥
正本係照原本作成。
如對本判決上訴，須於判決送達後二十日內向本院提出上訴狀，其未表明上訴理由者
，應於上訴後二十日內向本院提出上訴理由書（均須按他造當事人之人數附繕本）。
上訴時應提出委任律師或具有律師資格之人之委任狀，並依附註條文規定辦理。
中　　　華　　　民　　　國　　九十三　　年　　　七　　　月　　二十七　　日
~B1法院書記官　黃富美
附註：民事訴訟法第四百六十六條之一：對於第二審判決上訴，上訴人應委任律師為
訴訟代理人，但上訴人或其法定代理人具有律師資格者，不在此限。
上訴人之配偶、三親等內之血親、二親等內之姻親，或上訴人為法人、中央或地方機
關時，其所屬專任人員具有律師資格並經法院認適當者，亦得為第三審訴訟代理人。
第一項但書及第二項情形，應於提起上訴或委任時釋明之。
